臺灣桃園地方法院刑事判決　　　　　　　 99年度訴字第988號
公　訴　人　臺灣桃園地方法院檢察署檢察官
被　　　告　薛乙豪
指定辯護人　本院公設辯護人彭詩雯
上列被告因強盜等案件，經檢察官提起公訴（99年度偵字第2687
8 號），本院判決如下：
    主  文
薛乙豪犯攜帶兇器強盜罪，處有期徒刑參年捌月，並於刑之執行
完畢或赦免後，令入相當處所，施以監護壹年。扣案之水果刀（
含刀鞘）壹把沒收。
    事  實
一、薛乙豪因判斷力與邏輯思考能力與現實有不合理之表現，呈
    精神耗弱之狀態，致其辨識行為違法之能力顯著減低，於民
    國99年10月24日上午5 時19分許，意圖為自己不法所有之強
    盜犯意，徒步至桃園縣中壢市○○○街1 號「7-11」便利商
    店內，先購買水果刀1 把，至收銀櫃檯結帳後，隨即將水果
    刀當場開封，持上開客觀上足以對他人生命、身體、安全造
    成危險之水果刀，進入櫃臺內以該水果刀抵住店員陳禮安之
    脖子，喝令：「搶劫」，以此強暴、脅迫之手段加諸陳禮安
    ，致使陳禮安不能抗拒，遂依薛乙豪指示告知店內金錢存放
    於櫃檯抽屜內，薛乙豪即強取抽屜內之現金新臺幣（下同）
    6,100 元而得手。嗣經巡邏警員發覺，於薛乙豪步出店門時
    當場查獲。並扣得上開水果刀（含刀鞘）1 把。
二、案經桃園縣政府警察局中壢分局報請臺灣桃園地方法院檢察
    署檢察官偵查起訴。
    理  由
一、證據能力部分：
    按被告以外之人於審判外之言詞或書面陳述，除法律有規定
    者外，不得作為證據；又被告以外之人於審判外之陳述，雖
    不符合同法第159 條之1 至第159 條之4 之規定，但經當事
    人於審判程序同意作為證據，法院審酌該言詞陳述或書面陳
    述作成時之情況，認為適當者，亦得為證據。當事人、代理
    人或辯護人於法院調查證據時，知有第159 條第1 項不得為
    證據之情形，而未於言詞辯論終結前聲明異議者，視為有前
    項之同意，刑事訴訟法第159 條第1 項及第159 條之5 分別
    定有明文。經查，本判決所引用之各該被告以外之人於審判
    外之陳述，雖屬傳聞證據，惟當事人於法院審理時均表示同
    意作為證據方法而不予爭執，且迄至本院言詞辯論終結前亦
    未再聲明異議，本院審酌上開證據資料製作時之情況，尚無
    違法不當及證明力明顯過低之瑕疵，亦認為以之作為證據應
    屬適當，揆諸前開規定，認前揭證據資料均有證據能力。
二、實體部分：
    上開犯罪事實，業據被告薛乙豪於警詢、偵查、本院羈押訊
    問、準備程序及審理時均坦承不諱，核與證人即被害人陳禮
    安於警詢及偵訊中指述被告持扣案水果刀強盜財物之情節（
    見偵卷第12-15 、35-36 、47-48 頁）均相符合，並有桃園
    縣政府警察局中壢分局搜索筆錄、扣押物品目錄表及扣案水
    果刀1 把在卷可稽，是被告自白核與事實相符，堪信為真實
    。從而，本案事證明確，被告犯行洵堪認定。
三、論罪科刑：
  (一)按刑法第321 條條文經立法院三讀修正通過後，業經總統於
    100 年1 月26日公布，於同年月28日生效，其中於同條第1
    項第1 款將日間侵入住宅竊盜，納入加重竊盜罪規範範圍，
    亦於同條項第6 款使適用對象擴大為「在車站、埠頭、航空
    站或其他供水、陸、空公眾運輸之舟、車、航空機內而犯之
    者」等地，惟本案被告係攜帶凶器為上開強盜犯行，於上開
    修正前後，均無礙被告成立本案攜帶凶器加重強盜之加重情
    狀（加重強盜罪之法定刑並無併同修正），即無有利或不利
    之情形，自無新舊法比較之必要，應逕論以裁判時即修正後
    之上開法律，合先敘明（最高法院97年度第2 次刑庭會議決
    議意旨參照）。次按刑法第321 條第1 項第3 款所稱兇器，
    其種類並無限制，凡客觀上足對人之生命、身體、安全構成
    威脅，具有危險性之兇器均屬之，且祇須行竊時攜帶此種具
    有危險性之兇器為已足，並不以攜帶之初有行兇之意圖為必
    要，水果刀為足以殺傷人生命、身體之器械，顯為具有危險
    性之兇器（最高法院79年臺上字第5253號判例要旨參照）。
    經查，被告薛乙豪強盜時所持以強盜之水果刀，刀刃部分長
    9.5 公分，為不鏽鋼磨製，刀柄部分長9 公分，為塑膠製品
    ，另附有塑膠製刀鞘，有本院勘驗筆錄及照片1 張在卷可稽
    （見本院卷第151 頁反面、157 頁，偵卷第20、24頁），足
    認扣案之水果刀具有客觀上足以造成人之生命、身體、安全
    之危險性，揆諸上揭判例意旨，堪認扣案之水果刀屬刑法第
    321 條第1 項第3 款之兇器無訛。是核被告所為，係犯刑法
    第330 條第1 項之攜帶兇器加重強盜罪。
  (二)又按行為時因精神障礙或其他心智缺陷，致其辨識行為違法
    或依其辨識而行為之能力，顯著減低者，得減輕其刑，刑法
    第19條第2 項定有明文。觀之被告犯本案強盜前，先至本案
    發生地即「7-11」便利商店內以1,000 元購買扣案之水果刀
    1 把（售價90元），待證人陳禮安找回現金910 元予被告後
    ，被告即當場拆開水果刀之包裝持之強盜，業據證人陳禮安
    證述在卷（見偵卷第13-14 頁），衡情被告若要持刀強盜財
    物，可逕自拿取及開拆上開水果刀為之，而無須先以現金購
    買水果刀，再等待找零後方開拆水果刀持以強盜，顯見其行
    為已乖離常人。又本案被告經送行政院國軍退除役官兵輔導
    委員會桃園榮民醫院鑑定行為當時之精神狀態結果認：「經
    系列病史的探究，理學檢查，精神狀態檢查，顯示個案目前
    有精神病症狀（聽幻覺，關係妄想，思考鬆弛，不合邏輯思
    維…等）。臨床心理測驗個案在面對外在的世界時一般情境
    尚可應付，但其若遇到有壓力的情境，其行為反應會偏離常
    模或快速退化，並讓其精神變的很不穩定，缺乏足夠的因應
    資源，其尚對外界懷有強烈的不安全感，因而人際溝通模式
    是退縮且消極適應的。分析個案本次的犯罪雖然不完全是在
    精神病症狀（如命令式聽幻覺之下所從事的犯罪行為），但
    個案的判斷力與邏輯思考與現實有不合理的表現；個案當時
    是『幻聽說要剁我的腳，我寧願死也不願被它跺腳，所以就
    去買刀想自殺…』，雖然個案後來向超商店員行搶，但其行
    為反應偏離常軌模式（自己身上還有錢，只搶數千元）。故
    判斷個案於犯本案當時是在精神耗弱的情況下，未達心神喪
    失之程度，所犯的案件。…個案的辨識行為違法或依其辨識
    而行為之能力確有顯著降低，且目前個案仍有精神病症狀，
    有可能會因其精神病症狀有再犯或危害公共安全之虞。故建
    議個案應持續的接受精神科的醫療」，有該醫院100 年4 月
    18日函及所附精神鑑定報告書在卷可憑（見本院卷第135-14
    0 頁）。參酌上開鑑定報告係經本院向行政院衛生署中央健
    康保險局調取被告相關門診就醫記錄後，依上開就醫記錄向
    被告曾就診精神科之居善醫院、國軍新竹地區醫院附設民眾
    診療服務處、國軍桃園總醫院等機構調取被告病歷資料，再
    彙整上開病歷資料送請行政院國軍退除役官兵輔導委員會桃
    園榮民醫院鑑定，有行政院衛生署中央健康保險局100 年1
    月10健保桃字第1003010569號函、100 年1 月20日健保桃字
    第1003010681號函、居善醫院100 年1 月25日居善醫字第10
    0001號函、國軍新竹地區醫院附設民眾診療服務處100 年2
    月1 日醫桃新民字第1000000050號函、國軍桃園總醫院100
    年2 月1 日醫桃企管字第1000000363號函及上開函文所附資
    料附卷可稽（見本院卷第38-43 、45-62 、68-113頁），而
    該鑑定報告是綜觀被告基本資料及犯案資料、生活史（個人
    史、早期家庭關係及家族譜、長期人際關係）、學理檢查與
    臨床精神狀況檢查等資料，並施以羅夏克墨漬、班達測驗及
    健康、性格、習慣量表等心理測驗後，由精神科診斷多軸評
    估而得，與本院上開認定結果相符，自堪採信。綜此，足認
    被告於99年10月24日上午5 時19分許為本案行為時，其辨識
    行為違法或依其辨識而行為之能力，確已顯著降低。爰依刑
    法第19條第2 項規定減輕其刑。至檢察官認上開鑑定報告內
    有記載：被告遭逮捕時身上尚有6,000 元一事（該鑑定報告
    第3 頁），有將被告強盜金額與被告自身財產混淆之情，惟
    該部分僅係鑑定報告記錄與被告之會談資料，該鑑定報告並
    非僅憑此為鑑定之依據及結論，業如前述，自難憑此即認鑑
    定結果有誤。
  (三)爰審酌被告正值青壯，不思以正途獲取財物，竟持水果刀犯
    本案強盜犯行，不惟造成被害人心理恐懼，影響社會治安，
    復造成被害人之損害，惟念被告犯後尚能坦承犯行，態度尚
    可，兼衡及被告為本案時有判斷力與邏輯思考能力與現實有
    不合理之表現，致其辨識行為違法之能力減退，暨其犯罪之
    動機、目的、手段、生活狀況及犯後態度等一切情狀，量處
    如主文所示之刑。又檢察官雖求刑有期徒刑7 年，然本院審
    酌前開一切情況認尚嫌過重，併予敘明。
  (四)按因刑法第19條第1 項之原因而不罰者，其情狀足認有再犯
    或有危害公共安全之虞時，令入相當處所，施以監護。有刑
    法第19條第2 項及第20條之原因，其情狀足認有再犯或有危
    害公共安全之虞時，於刑之執行完畢或赦免後，令入相當處
    所，施以監護。但必要時，得於刑之執行前為之。前2 項之
    期間為5 年以下。但執行中認無繼續執行之必要者，法院得
    免其處分之執行，刑法第87條定有明文。本院參以前開鑑定
    報告書載明：被告之識別行為違法或依其辨識而行為之能力
    確有顯著降低，且目前被告仍有精神病症狀，有可能會因其
    精神病症狀再犯或危害公共安全之虞。故建議被告應持續接
    受精神科之醫療等情，故為確保被告能於刑之執行完畢或赦
    免後接受妥適之治療、監督，並避免因被告所罹之上開症狀
    對其個人及社會造成難以預料危害，以期達個人矯正治療及
    社會防衛之效，爰依刑法第87條第2 項、第3 項規定，併予
    宣告被告於刑之執行完畢或赦免後，令入相當處所，施以監
    護1 年。
  (五)末扣案水果刀（含刀鞘）1 把乃被告所有，用以供實施加重
    強盜犯行所用之物，業據被告述明在卷（見本院卷第149 頁
    ），爰依刑法第38條第1 項第2 款沒收之。至扣案發票一張
    ，僅為購買水果刀之收據，尚難認係屬供本案加重強盜犯罪
    所用之物，亦非違禁物，爰不就此部分為沒收之宣告，附此
    敘明。
據上論斷，應依刑事訴訟法第299 條第1 項前段，刑法第330 條
第1 項、第19條第2 項、第87條第2 項前段、第3 項、第38條第
1項 第2 款，判決如主文。
本案經檢察官姜永浩到庭執行職務。
中    華    民    國    100    年    5    月    20    日
                  刑事第八庭    審判長法  官  劉為丕
                                      法  官  謝枚霏
                                      法  官  溫祖明
以上正本證明與原本無異。
如不服本判決應於收受判決後10日內向本院提出上訴書狀，並應
敘述具體理由。其未敘述上訴理由者，應於上訴期間屆滿後20日
內向本院補提理由書( 均須按他造當事人之人數附繕本) 「切勿
逕送上級法院」。
                                      書記官  邱仲騏
中    華    民    國    100    年    5    月    20    日
附錄本案論罪科刑法條
刑法第330條
犯強盜罪而有第 321 條第 1 項各款情形之一者，處 7 年以上有
期徒刑。
前項之未遂犯罰之。